【裁判字號】    98,訴,821
【裁判日期】    981224
【裁判案由】    給付違約金等
【裁判全文】
臺灣桃園地方法院民事判決               98年度訴字第821號
原      告  乙○○
            丙○○
共      同
訴訟代理人  吳志祥律師
被      告  丁○○
訴訟代理人  陳志律師
            鍾瑞楷律師
上列當事人間請求給付違約金等事件，於民國98年11月26日言詞
辯論終結，本院判決如下：
    主  文
原告之訴及假執行之聲請均駁回。
訴訟費用由原告負擔。
    事實及理由
一、按訴狀送達後，原告不得將原訴變更或追加他訴，但擴張或
    減縮應受判決事項之聲明者，不在此限，民事訴訟法第255
    條第1項第3款定有明文。查本件原告起訴時原聲明請求被告
    應給付原告新台幣（下同）3,302,428元及自民國98年1月12
    日起按法定利率計算之遲延利息；嗣於本件訴訟進行中，原
    告於98年8 月11日具狀減縮如其聲明所示，核其所為訴之聲
    明變更僅係單純減縮應受判決事項之聲明，與前開規定相符
    ，應予准許。
二、本件原告起訴主張：
  (一)緣訴外人鍾福善係原告乙○○、丙○○之丈夫及父親，於鍾
    福善死亡後，由原告2 人繼承其法律上一切權利義務（其餘
    繼承人均聲請拋棄繼承）。而鍾福善之先祖鍾會雲與被告之
    父親鍾會常係親兄弟，雙方因繼承關係而共有坐落桃園縣龍
    潭鄉○○○段、淮子埔段、三坑子段及平鎮市○○段等多筆
    土地，嗣鍾福善於95年9 月16日向含被告在內等五房鍾會常
    之繼承人，購買渠等共有坐落於桃園縣平鎮市○○段東勢小
    段54-1地號、龍潭鄉○○○段8至70-3 地號、龍潭鄉○○○
    段201-1至282-5地號、龍潭鄉○○○段23、323-2 地號之持
    分土地（下合稱系爭土地），每房繼承人之買賣價金均為30
    0 萬元，並約定付款方式分三期：第一期款於簽約日給付60
    萬元；第二期款於土地增值稅單核發繳清後10日給付120 萬
    ；第三期款於登記完畢時給付120萬元，此有雙方於95年9月
    16日簽定之土地買賣契約書（下稱系爭買賣契約）在卷為證
    。並鍾福善已依約於當日給付被告第一期款60萬元及應付予
    鍾會常之養子鍾肇淮、非婚生子張德龍補償費60萬元，合計
    120萬元。嗣鍾福善於95年9月初交付其他四房第二期款之價
    金（其他四房於其後悉按買賣契約過戶各自持分土地之所有
    權完畢），並於同年9月26日繳納土地增值稅計902,428元完
    畢，但被告卻藉故拒不受領第二期款及配合用印，已屬故意
    違約，屢經催告履約，猶未獲置理。準此，因被告受領遲延
    且不配合移轉登記持分土地之所有權，故原告已於98年1 月
    12日發函予被告終止系爭買賣契約，於該契約終止後，原告
    自得請求被告返還已收價金60萬元，並及賠償已繳土地增值
    稅902,428 元（被告不配合退稅而受有不當利益）及已收金
    額2倍之違約金即120萬元，並均自上開解約日起算之法定遲
    延利息。
  (二)依系爭買賣契約第3條第3項約定：「尾款新台幣壹佰貳拾萬
    元整，於登記完畢時付清」等語觀之，即知第二期款必須「
    同時用印、同時付款」，否則於被告收受第二期款後不配合
    用印，鍾福善如何完成過戶並支付尾款？又按一般土地交易
    及過戶慣例，通常會於完稅後支付第二期款並配合用印，而
    且雙方早於訂約時即約定：「付第二期款時要一併蓋用印鑑
    章及交付（最新）印鑑證明」，並其餘四房均已依約履行，
    當時鍾福善亦曾要求被告用印及交付印鑑證明，及至原告於
    98 年1月12日發函予被告時亦再次催促被告履行，則被告豈
    可諉為不知前揭約定。
  (三)鍾福善前支付其中一房賣方即鍾延寬、戊○○第二期款90萬
    元，係因渠等於其持分土地上設有30萬元抵押權予他人，故
    由鍾福善直接扣除30萬元並支付與抵押權人，而其餘三房鍾
    福善均已依約給付第二期款120 萬元完訖。又其餘各房因持
    分土地遭人占用，故有部分土地無法過戶給原告，經雙方協
    調後方有部分尾款未付清之情。
  (四)爰依買賣契約之法律關係，提起本件訴訟，並聲明：被告應
    給付原告2,702,428元，及自98年1月12日起至清償日止，按
    年息5%計算之利息；願供擔保，請准為假執行之宣告。
三、被告則以：
  (一)按系爭買賣契約第3條第2項已載明：「土地增值稅單核發繳
    清後10日內，再給付新台幣壹佰貳拾萬元整。」，可知第二
    期款之給付性質為「完稅款」，而非「用印款」，鍾福善應
    於系爭土地之土地增值稅繳納完畢後10日內無條件給付被告
    第二期款價金，而鍾福善係於95年9 月26日繳納上開土地增
    值稅款，則鍾福善至遲應於同年10月6 日前給付被告第二期
    款。雖鍾福善曾於95年9 月底（原告於訴訟中翻異前詞改稱
    於9 月初支付第二期款價金並非真實）向被告表示欲給付第
    二期款之意，但卻附有條件即須被告先將用印並移轉持分土
    地所有權予鍾福善，其方願意支付第二期款價金，明顯增加
    契約條款未有之限制，且觀諸鍾福善當時支付其餘四房之第
    二期款價金，並非該期款之全部，另需延至95年10、11月間
    方能持票兌現，實與上開約定無條件支付第二期全部價金條
    款相牴觸。縱如原告主張第二期款之性質為「用印款」，然
    系爭買賣契約既為鍾福善單方擬定，何以未直接記載明確？
    至其餘四房之出賣人或有同意待用印過戶後方受領第二期款
    ，實乃其與鍾福善間另行約定，不得拘束被告。甚者，鍾福
    善既要求被告蓋章並過戶其持分土地，卻不願讓被告檢視系
    爭土地全部之買賣契約書，有違契約附隨義務。又依系爭買
    賣契約第3條第3項約定：「尾款新台幣壹佰貳拾萬元整，於
    登記完畢時付清」，可知於被告將其持分土地所有權移轉登
    記予鍾福善後，鍾福善即應給付被告尾款120 萬元。而鍾福
    善迄未給付其餘四房之第二期款全部價金（如鍾福善僅給付
    賣方即鍾延寬、戊○○第二期款90萬元），又自其餘四房於
    95年9 月間將各自持分土地過戶予鍾福善後，鍾福善迄今仍
    未給付其餘四房第三期尾款120 萬元，雖原告謂稱係因部分
    土地遭人占用而無法過戶云云，然依同買賣契約第5 條既已
    載明凡有關地上物佔用情形應由鍾福善負責排除，要無由據
    此遲付上開尾款之理，又倘被告冒然將其持分土地過戶予鍾
    福善，勢必同無法受償全部價金。即便被告於收受第三期尾
    款前需先辦理過戶其持分土地予鍾福善，然因鍾福善既仍拖
    欠其餘四房第二期款部分價金及第三期尾款，顯見鍾福善根
    本無資力給付被告第一期款後之各期價金。則鍾福善既有前
    述違約行為在先，且可歸責於已之事由致給付不能，被告自
    得依民法第264、265條行使同時履行抗辯權及不安抗辯權，
    於鍾福善給付被告第一期款後之全部價金前，拒絕移轉其持
    分土地之所有權予鍾福善。
  (二)查被告及其餘四房就系爭土地之買賣契約，皆係由鍾福善統
    一書寫，故對各房持分土地之買賣價金乃先行擬定300 萬元
    ，但因系爭土地之總價值遠高於鍾福善出購價1,500 萬元，
    且被告與其餘四房對於同為鍾會常之子鍾肇淮、張德龍二人
    ，渠等對於鍾會常所有持分土地本應有繼承權，卻因辦理繼
    承登記及分割登記時疏未將渠等列為繼承人，為避免將來產
    生不必要之爭端，遂要求鍾福善應另行給付鍾肇淮、張德龍
    300 萬元以為補償，並由被告轉交與渠等二人，鍾福善對此
    附加買賣條件亦已同意，故雙方才於系爭買賣契約末頁付款
    明細表內加註「代收另筆價款訂金…陸拾萬元正」等語，而
    鍾福善迄今僅給付鍾肇淮、張德龍二人60萬元，並已由被告
    代為交付與渠等二人收受，尚應透過被告再給付鍾肇淮、張
    德龍二人240 萬元，惟鍾福善卻拒絕給付，其違反契約約定
    至為灼然等語，資為抗辯，並聲明：原告之訴駁回；如受不
    利判決，願供擔保，請准宣告免為假執行。
四、原告起訴主張其被繼承人鍾福善與被告間曾就系爭土地於95
    年9 月16日簽定土地買賣契約書，買賣價金為300 萬元，並
    約定付款方式分三期：第一期款於簽約日給付60萬元；第二
    期款於土地增值稅單核發繳清後10日給付120 萬；第三期款
    於登記完畢時給付120 萬元，而原告已支付第一期款價金予
    被告，並同時將應付與訴外人鍾肇淮、張德龍補償費60萬元
    交由被告代為轉交。又鍾福善已於95年9 月26日繳納土地增
    值稅計902,428 元完稅等情，此有土地買賣契約書、土地增
    值稅繳款書在卷為證，並為被告所不爭執，是原告此部分之
    主張，應堪信為真實。
五、本件首應審酌為原告解除契約是否生法律效力？本院認解除
    契約不合法，理由如下：
    按債權人對於已提出之給付，拒絕受領或不能受領者，自提
    出時起，負遲延責任。債務人非依債務本旨實行提出給付者
    ，不生提出之效力。民法第234 條、第235 條第1 項定有明
    文。本件原告起訴主張：被告違約未收受第二期款及用印，
    經其委託代書催告履行，仍未履行，其因而解除契約之情，
    然為被告所否認，並以原告未依約無條件給付第二期款，原
    告違約在先等情置辯。經查：
    (一)原告應於土地增值稅單核發繳清後10日內給付被告第二期
      買賣價金120 萬元，為兩造所不爭執。則原告應以現金給
      付第二期款，方是依債之本旨實行提出給付。然原告給付
      第二期買賣價款時，係以發票日一個月之支票代替現金給
      付，為原告所自認（參見卷第64頁原告民事補充起訴理由
      一狀載．．．鍾福善開一個月支票給賣方．．），而原告
      並未舉證證明被告同意原告以期票支付買賣價金，是原告
      於給付第二期買賣價金，並未依債之本旨提出，自不發生
      給付之效力，被告即不負受領遲延責任，換言之，本件係
      原告未依約給付第二期買賣價金，而非被告違約不受領。
    (二)承前所述，被告不負受領遲延責任，原告應為遲延後之給
      付。兩造並未約定清償地，此觀諸系爭買賣契約自明。是
      依民法第314 條規定，原告應於被告之住所地為給付第二
      期價金，原告未依此為之，反而委請甲○○代書以存證信
      函通知被告至伊代書事務所用印及受領第二期價金120 萬
      元之情，有原告提出之存證信函（參見卷第19頁、20頁）
      為證，是原告仍未依債之本旨提出給付，被告自不負受領
      遲延責任，原告仍應為遲延後之給付，本件原告未為遲延
      後之給付，反於98年1 月12日以存證信函解除系爭買賣契
      約，該解除契約自不生法律效力。
六、綜上所述，本件原告解除契約不合法，從而，原告依解除契
    約及不當得利法律關係，請求判決被告應給付原告2,702,42
    8 元，及自98年1 月12日起至清償日止，按年息5%計算之利
    息，為無理由，應予駁回。原告既受敗訴之判決，其假執行
    之聲請即失所附麗，應併予駁回。
七、據上論結：本件原告之訴為無理由，爰依民事訴訟法第78條
    ，判決如主文。
中    華    民    國    98    年     12    月    24   日
                       民事第一庭法  官  吳爭奇
上為正本係照原本作成。
如對本判決上訴，須於判決送達後20日內向本院提出上訴狀。
中    華    民    國    98    年     12    月    25   日
                                 書記官   黃瓊儀

司法院資訊處製作；財團法人民間司法改革基金會備份。
